臺灣臺北地方法院民事裁定
111年度消債更字第227號
聲  請  人  
即  債務人  李月文  
代  理  人  唐德華律師(法扶律師)   
相  對  人  
即  債權人  台北富邦商業銀行股份有限公司

法定代理人  程耀輝  



相  對  人  
即  債權人  遠東國際商業銀行股份有限公司


法定代理人  侯金英  

相  對  人  
即  債權人  中國信託商業銀行股份有限公司


法定代理人  利明献  



相  對  人  
即  債權人  台新資產管理股份有限公司

法定代理人  吳統雄  


相  對  人  
即  債權人  金陽信資產管理股份有限公司

法定代理人  張雨利  
代  理  人  黃秀敏  
相  對  人  
即  債權人  滙誠第二資產管理股份有限公司

法定代理人  莊仲沼  


上列當事人間聲請更生事件事件，本院裁定如下：
    主  文
債務人甲○○自中華民國一一一年十月二十日下午四時起開始
更生程序。
命司法事務官進行本件更生程序。
    理  由
一、按債務人不能清償債務或有不能清償之虞者，得依本條例所
    定更生或清算程序，清理其債務；債務人無擔保或無優先權
    之本金及利息債務總額未逾新臺幣（下同）1,200 萬元者，
    於法院裁定開始清算程序或宣告破產前，得向法院聲請更生
    ；債務人對於金融機構負債務者，在聲請更生或清算前，應
    向最大債權金融機構請求協商債務清償方案，或向其住、居
    所地之法院或鄉、鎮、市、區調解委員會聲請債務清理之調
    解，消費者債務清理條例（下稱消債條例）第3 條、第42條
    第1 項、第151 條第1 項分別定有明文。此係採前置協商主
    義，是債務人於協商程序中，自應本於個人實際財產及收支
    狀況，依最大誠信原則，商討解決方案。如終究不能成立協
    商，於聲請更生或清算時，法院審酌上開條文所謂「不能清
    償或有不能清償之虞」，允宜綜衡債務人全部收支、信用及
    財產狀況，評估是否因負擔債務，而不能維持人性尊嚴之最
    基本生活條件，所陳報之各項支出，是否確屬必要性之支出
    ，如曾有協商方案，其條件是否已無法兼顧個人生活之基本
    需求等情，為其判斷之準據。又法院開始更生程序之裁定
　　，應載明其年、月、日、時，並即時發生效力。法院開始更
    生或清算程序後，得命司法事務官進行更生或清算程序，必
    要時得選任律師、會計師或其他適當之自然人或法人1 人為
    監督人或管理人，復為同條例第45條第1 項、第16條第1 項
    所明定。
二、本件聲請意旨略以：聲請人積欠無擔保債務達219萬727元，
    向本院聲請債務清理之調解而不成立，又聲請人顯有不能清
    償債務之情形，且包含利息、違約金在內之無擔保或無優先
    權債務總額未逾1,200 萬元，復未經法院裁定開始清算程序
    或宣告破產，爰向本院聲請更生等語。
三、經查：
  ㈠聲請人以其有不能清償債務情事，向臺灣新北地方法院聲請
    消債條例前置調解，經臺灣新北地方法院以無管轄權移轉予
    本院民事執行處，經本院以111年度北司消債調字第145號聲
    請調解事件受理在案，嗣經本院司法事務官於民國111年5月
    13日調解程序中勸諭兩造調解，調解不成立，聲請人請求進
    入更生程序等情，業經本院依職權調閱111 年度北司消債調
    字第145 號卷宗（下稱調解卷）核閱屬實，堪可認定。故本
    件應以債務人調解之聲請，視為更生之聲請。從而，本院應
    綜合聲請人目前全部收支及財產狀況，評估其是否已達不能
    維持符合人性尊嚴之最低生活條件，而有「不能清償債務或
    有不能清償之虞」之情形。
  ㈡聲請人之財產及收入狀況：
    聲請人名下有如附表一所示保單，另有88年及100年出廠之
    普通重型機車各1台(車號分別為：BBQ-803及356-KCL)，然
    皆車齡老舊，經聲請人詢問車行評估已無價值，前開事實業
    據聲請人檢附行車執照、車況照片為證(見本院卷第65 頁至
    第73 頁)，堪信為真。又聲請人陳稱自111年2月21日起迄今
　　，任職於北埔環保工程有限公司(下稱北埔公司)，每月實領
    薪資如附表二所示，並卷附北埔公司開立之薪資單為證(見
    本院卷第53頁至第61頁)，然查，扣除2月份因工作天數比例
    僅領有4,665 元外，聲請人於3月及5月分別因照護小孩住院
    及防疫居家隔離等事由遭扣薪13,072元及12,337元，衡諸聲
    請人之本薪數額及上開請假事由並非常態，本院認應以4月
    及6月份薪資平均較符合聲請人目前之收入能力，是本院即
    以26,629元【計算式：(26,320元＋26,937元)÷2＝26,629元
　　，元以下四捨五入】作為計算其目前償債能力之依據，其餘
    非固定之收入因不具持續性，爰不予列計。
  ㈢聲請人每月支出狀況：
    按債務人必要生活費用，以最近一年衛生福利部或直轄市政
    府所公告當地區每人每月最低生活費1.2倍定之；受扶養者
    之必要生活費用，準用第1項規定計算基準數額，並依債務
    人依法應負擔扶養義務之比例認定之；債務人聲請更生或清
    算時所提財產及收入狀況說明書，其表明每月必要支出之數
    額，與本條例第64條之2第1項、第2項規定之認定標準相符
    者，毋庸記載原因、種類及提出證明文件，消債條例第64條
    之2第1項、第2項，消費者債務清理條例施行細則第21條之1
    第3項定有明文。聲請人主張其每月個人必要生活費用以最
    近一年衛生福利部或直轄市政府所公告當地區每人每月最低
    生活費1.2 倍定之，本院審酌聲請人現居於臺北市中正區，
    有戶籍謄本為證（見臺灣新北地方法院111年度司消債調字
    第125號卷，下稱新北調解卷，第19頁），爰參酌衛生福利
    部公告之111年度臺北市每人每月最低生活費用年度每人每
    月最低生活費1萬8,682元之1.2倍即2萬2,418元（計算式：1
    萬8,682元×1.2＝2萬2,418元），並以此數額作為聲請人每月
    必要生活費用。
　㈣次按受扶養權利者，以不能維持生活而無謀生能力者為限，
    民法第1117條定有明文，準此，受扶養之要件以不能維持生
    活，而無謀生能力者為限。聲請人陳稱其有1名未成年子女
    連○霈，與配偶各分攤一半扶養費，每月須負擔約7,500元之
    扶養費。查連○霈於102年出生，係未成年，有其戶籍謄本在
    卷可憑（見新北調解卷第20頁），依民法第1084條第2項規
    定，當然有受扶養之必要（參照北院110年度消債職聲免字
    第68號），衡諸連○霈尚無工作能力或受有其他收入，而聲
    請人主張負擔7,500元之扶養費亦少臺北市每人每月最低生
    活費用之一半，應可認無虛報或浪費之情事，另本院參酌聲
    請人提出連○霈之110年度綜合所得稅各類所得資料清單及永
    豐銀行存摺（見本院卷第75至99頁），即以7,500元作為聲
    請人每月支出之扶養費用。
  ㈤從而，以聲請人每月收入26,629元扣除個人生活必要費用2萬
    2,418元及連○霈之扶養費7,500元，已無剩餘，且聲請人陳
    報其名下除附表一所示之保單及2臺已無殘值之重型機車外
    ，別無其他財產，有全國財產稅總歸戶財產查詢清單、保險
    業通報作業資訊系統資料查詢結果表、集保戶往來參加人明
    細資料表、客戶存券異動明細表、投資人於各專戶無資料明
    細表、投資人於清算交割銀行未開戶明細表等件附卷可稽（
    見本院卷第39頁、第113至179頁）。是本院審酌債務人之財
    產、信用、勞力及生活費用支出等狀況，堪認債務人客觀上
    經濟狀況已有不能清償債務之虞，而有藉助更生制度調整其
    與債權人間之權利義務關係而重建其經濟生活之必要，自應
    許債務人得藉由更生程序清理債務。
四、綜上所述，聲請人係一般消費者，其對已屆清償期之債務有
    不能清償之虞，且其無擔保或無優先權之本金及利息債務未
    逾1,200 萬元，復未經法院裁定開始清算程序或宣告破產，
    又查無消費者債務清理條例第6 條第3 項、第8 條或第46條
    各款所定駁回更生聲請之事由存在，則聲請人聲請本件更生
　　，即屬有據，爰裁定如主文，並命司法事務官進行本件更生
    程序。
五、至聲請人於更生程序開始後，應另提出足以為債權人會議可
    決或經法院認為公允之更生方案以供採擇，俾免更生程序進
    行至依消債條例第61條規定應行清算之程度；而司法事務官
    於進行本件更生程序、協助債務人提出更生方案時，應依債
    務人之薪資變化、社會常情及現實環境衡量債務人之償債能
    力，並酌留其生活上應變所需費用，進而協助債務人擬定允
    當之更生方案，始符消債條例重建債務人經濟生活之立法目
    的，附此敘明。
六、依消費者債務清理條例第11條第1項、第45條、第16條第1項
    ，裁定如主文。
中　　華　　民　　國　　111 　年　　10 　　月　　20　日
              民事第二庭    法　官　蒲心智
以上正本係照原本作成。
本裁定不得抗告。
本件裁定已於111年10月20日下午4時公告。　　　　　　　
中　　華　　民　　國　　111 　年　　10　　月　　20　　日
                            書記官  潘惠敏　　　　　　　
附表一
編號 保險人 保單號碼 保單價值 (新臺幣) 1 中國人壽 00000000 20元 2 國泰人壽 0000000000 205,918元 3 國泰人壽 0000000000 13,880元 
附表二
月份 領取薪資 備註 2 4,665元 2月21到職 3 13,865元 小孩住院照顧及出院照護請假遭扣13,072元 4 26,320元  5 14,600元 確診請防疫14天居家隔離照護遭扣12,337元 6 26,937元